ACORDAO-COMPLETO-2543546

ACÓRDÃO 4166/2022 ATA 25/2022 - PRIMEIRA CÂMARA

VISTOS, relatados e discutidos estes autos de tomada de contas especial, instaurada pelo Ministério do Turismo (MTur) , em desfavor do Sr. Nilton Ferreira da Silva, em razão de não comprovação da regular aplicação dos recursos repassados pela União por meio do Convênio 01160/2010, registro Siafi 741695, firmado entre o MTur e município de Corinto/MG, cujo objeto era a realização do evento "Forró de Corinto - 2010",
ACORDAM os ministros do Tribunal de Contas da União, reunidos em sessão da Primeira Câmara, ante as razões expostas pelo Relator, em:
9.1. rejeitar as alegações de defesa apresentadas pelo Sr. Nilton Ferreira da Silva;
9.2. julgar irregulares as contas do Sr. Nilton Ferreira da Silva, nos termos dos arts. 1º, inciso I, 16, inciso III, alíneas "b" e "c", da Lei 8.443/1992, c/c os arts. 1º, inciso I, 209, incisos II e III, do Regimento Interno do TCU, condenando-o ao pagamento da quantia a seguir especificada, com fundamento no art. 19, caput, da Lei 8.443/1992, c/c art. 210 do Regimento Interno do TCU, com a fixação do prazo de 15 (quinze) dias, a contar da notificação, para que comprove, perante o Tribunal (art. 23, inciso III, alínea "a", da Lei 8.443/1992 c/c art. 214, inciso III, alínea "a", do Regimento Interno do Tribunal) , o recolhimento das dívidas aos cofres do Tesouro Nacional, atualizadas monetariamente e acrescidas dos juros de mora, calculados a partir da data discriminada até a data do recolhimento, na forma prevista na legislação em vigor, abatendo-se, na oportunidade, os valores eventualmente já ressarcidos:
	Data de ocorrência
	Valor histórico (R$) 
	Identificador da parcela

	22/11/2010
	137.142,86
	D1

Valor atualizado do débito (sem juros) , em 30/1/2022: R$ 293.990,50
9.3. aplicar ao Sr. Nilton Ferreira da Silva, com fundamento no art. 57 da Lei 8.443/1992, a multa no valor de R$ 17.000,00 (dezessete mil reais) , fixando-lhe o prazo de 15 (quinze dias) , a contar da notificação, para que comprove, perante o Tribunal (art. 214, III, alínea "a", do Regimento Interno do TCU) , o recolhimento da dívida aos cofres do Tesouro Nacional, atualizada monetariamente desde a data deste acórdão até a do efetivo recolhimento, se paga após o vencimento, na forma da legislação em vigor;
9.4. autorizar, desde logo, a cobrança judicial das dívidas, caso não atendida a notificação, na forma do disposto no art. 28, inciso II, da Lei 8.443/1992;
9.5. autorizar também, desde logo, se requerido, com fundamento no art. 26, da Lei 8.443/1992, c/c o art. 217, §§ 1º e 2º do Regimento Interno do TCU, o parcelamento da dívida em até 36 (trinta e seis) parcelas, incidindo, sobre cada uma delas, corrigidas monetariamente, os correspondentes acréscimos legais, fixando-lhe o prazo de 15 (quinze) dias, a contar do recebimento da notificação, para comprovar, perante o Tribunal, o recolhimento da primeira parcela, e de 30 (trinta) dias, a contar da parcela anterior, para comprovar os recolhimentos das demais, devendo incidir, sobre cada valor mensal, atualizado monetariamente, os juros de mora devidos, no caso do débito, na forma prevista na legislação em vigor, alertando o responsável de que a falta de comprovação do recolhimento de qualquer parcela importará o vencimento antecipado do saldo devedor, nos termos do § 2º do art. 217 do Regimento Interno deste Tribunal;
9.6. enviar cópia desta decisão:
9.6.1. à Procuradoria da República no Estado de Minas Gerais, nos termos do § 3º do art. 16 da Lei 8.443/1992, c/c o § 7º do art. 209 do RI/TCU, para a adoção das medidas que entender cabíveis;
9.6.2. ao Ministério do Turismo e ao responsável, para ciência.

TOMADA DE CONTAS ESPECIAL. TCE instaurada pelo MINISTÉRIO DO TURISMO em razão da não comprovação da regular aplicação dos recursos repassados pela União, Convênio 01160/2010, que teve como objeto "Forró de Corinto - 2010" (nº da TCE no sistema: 231/2019).

Primeira Câmara

Prefeitura Municipal de Corinto - MG.

3. Interessados/Responsáveis:
3.1. Interessado: Ministério do Turismo (05.457.283/0001-19).
3.2. Responsável: Nilton Ferreira da Silva (XXX.706.056-XX).

13.1. Ministros presentes: Walton Alencar Rodrigues (Presidente), Benjamin Zymler (Relator), Vital do Rêgo e Jorge Oliveira.
13.2. Ministros-Substitutos presentes: Augusto Sherman Cavalcanti e Weder de Oliveira.

BENJAMIN ZYMLER

Trata-se de tomada de contas especial instaurada pelo Ministério do Turismo (MTur) , em desfavor de Sr. Nilton Ferreira da Silva, em razão de não comprovação da regular aplicação dos recursos repassados pela União por meio do Convênio 01160/2010, registro Siafi 741695 (peça 6) , firmado entre o MTur e o município de Corinto/MG, e que tinha por objeto a realização do evento "Forró de Corinto - 2010".
Transcrevo, com os ajustes de forma necessários, a instrução lavrada no âmbito da SecexTCE, que contou com a anuência do corpo diretivo da unidade (peças 102 a 104) :
"HISTÓRICO
Em 4/10/2017, com fundamento na IN/TCU 71/2012, alterada pela IN/TCU 76/2016 e DN/TCU 155/2016, o dirigente do Ministério do Turismo autorizou a instauração da tomada de contas especial (peça 42) . O processo foi registrado no sistema e-TCE com o número 231/2019.
O Convênio 01160/2010, registro Siafi 741695, foi firmado no valor de R$ 210.000,00, sendo R$ 200.000,00 à conta do concedente e R$ 10.000,00 referentes à contrapartida do convenente. Teve vigência de 25/6/2010 a 20/2/2011, com prazo para apresentação da prestação de contas em 21/2/2011. Os repasses efetivos da União totalizaram R$ 200.000,00 (peça 7) .
O Plano de Trabalho aprovado (peça 3 e detalhamento à peça 61, p. 2) previa os seguintes itens despesas para o evento, pagos conforme as notas fiscais detalhadas no quadro compilado a seguir, tendo como beneficiária exclusiva a empresa 7 IP Produções e Eventos Ltda-ME (CNPJ 11.672.796/0001-45) , de acordo com as informações contidas nos autos:
	Quadro de Despesas

	Etapa
	Item
	Valor
 (em R$) 
	NF
	Localização

	1
	Show da dupla Fred e Paulino
	40.000,00
	000005
	Peça 20

	2
	Show da dupla Leandro Marques e banda
	24.000,00
		
	6
	Show da dupla Gian e Giovani
	80.000,00
		
	3
	Locação de Iluminação
	27.000,00
	não localizada
	n/c

	4
	Locação de Palco
	15.000,00
	não localizada
	n/c

	5
	Locação de Sonorização
	24.000,00
	não localizada
	n/c

	Total
	210.000,00
		
A prestação de contas e complementações enviadas foram analisadas por meio dos documentos constantes nas peças 31, 39, 51, 59 e 60.
	O fundamento para a instauração da Tomada de Contas Especial, conforme consignado na matriz de responsabilização elaborada pelo tomador de contas, foi a constatação da seguinte irregularidade: "Não enviar o contrato de exclusividade".
O responsável arrolado na fase interna foi devidamente comunicado e, diante da ausência de justificativas suficientes para elidir a irregularidade e da não devolução dos recursos, instaurou-se a tomada de contas especial.
	No relatório (peça 78) , o tomador de contas concluiu que o prejuízo importaria no valor original de R$ 137.142,86, imputando-se a responsabilidade ao Sr. Nilton Ferreira da Silva, Prefeito, no período de 1/1/2009 a 31/12/2012, na condição de gestor dos recursos.
	Em 9/6/2020, a Controladoria-Geral da União emitiu o relatório de auditoria (peça 80) , em concordância com o relatório do tomador de contas. O certificado de auditoria e o parecer do dirigente do órgão de controle interno concluíram pela irregularidade das presentes contas (peças 81 e 82) .
	Em 26/6/2020, o ministro responsável pela área atestou haver tomado conhecimento das conclusões contidas no relatório e certificado de auditoria, bem como do parecer conclusivo do dirigente do órgão de controle interno, manifestando-se pela irregularidade das contas, e determinou o encaminhamento do processo ao Tribunal de Contas da União (peça 83) .
Na instrução técnica inicial (peça 86) , que contou com a concordância superior (peças 87 e 88) , propôs-se a citação e audiência do responsável nos seguintes moldes, após autorização do Relator (peça 89) :
CITAÇÃO:
Responsável: Sr. Nilton Ferreira da Silva (CPF: XXX.706.056-XX) , Prefeito, no período de 1/1/2009 a 31/12/2012, na condição de gestor dos recursos
Irregularidade 1: ausência de comprovação de que as empresas que não detinham direitos de exclusividade, contratadas irregularmente por inexigibilidade, pagaram o cachê de bandas ou cantores que realizaram o evento.
Conduta: não apresentar notas fiscais e recibos (ou outros documentos equivalentes) emitidos em nome das bandas e cantores e assinados por seus representantes legais ou pelos seus empresários exclusivos, sendo essa representação ou exclusividade legalmente válida.
Nexo de causalidade: A não apresentação de notas fiscais e recibos (ou outros documentos equivalentes) emitidos em nome das bandas e cantores e assinados por seus representantes legais ou pelos seus empresários exclusivos impediu comprovação do nexo causal entre os recursos federais transferidos e os pagamentos efetuados, visto que não se provou que os valores pagos ao intermediário contratado efetivamente foi repassado as banda e artistas que realizaram shows, resultando em presunção de prejuízo ao erário.
Débito:
	Data de ocorrência
	Valor histórico (R$) 
	Identificador da parcela

	22/11/2010
	137.142,86
	D1

	Cofre Credor: Tesouro Nacional
AUDIÊNCIA
	Irregularidade 2: contratação, por inexigibilidade de licitação, de empresas que não detinham direitos de exclusividade de artistas que se apresentaram no evento.
Conduta: contratar, por inexigibilidade de licitação, empresas que não apresentaram Contratos de Exclusividade válidos concernentes aos artistas que se apresentaram no evento objeto do convênio descrito como "Forró de Corinto - 2010".
Nexo de causalidade: A contratação de empresas que não apresentaram Contratos de Exclusividade válidos concernentes aos artistas resultou na realização de inexigibilidade indevida.
Acerca das notificações que podem ser tomadas como válidas e eficazes, de acordo com o despacho de conclusão das comunicações (peça 100) , tem-se o seguinte:
	Comunicação: Ofício 63286/2020-Secomp-4 (peça 91) 
Data da Expedição: 27/11/2020
Data da Ciência: Data da Ciência: 1/12/2020 (peça 93) 
Nome Recebedor: Solange Felix Ferreira
Observação: Ofício enviado para o endereço do responsável, consoante base Sistema CNPJ da RFB (peça 90) .
Fim do prazo para a defesa: 16/12/2020
	
O responsável, por meio de advogado, apresentou, ainda, intempestivamente, suas alegações de defesa em 21/12/2020 (peças 94 a 98) , que serão analisadas adiante, no tópico "exame técnico".
ANÁLISE DOS PRESSUPOSTOS DE PROCEDIBILIDADE DA IN/TCU 71/2012
Avaliação de Viabilidade do Exercício do Contraditório e Ampla Defesa
	Verifica-se que não houve o transcurso de mais de dez anos desde o fato gerador sem que tenha havido a notificação do responsável pela autoridade administrativa federal competente (art. 6º, inciso II, c/c art. 19 da IN/TCU 71/2012, modificada pela IN/TCU 76/2016) , uma vez que o fato gerador da irregularidade sancionada ocorreu em 22/11/2010, e o responsável foi notificado sobre as irregularidades pela autoridade administrativa competente conforme abaixo:
0. Sr. Nilton Ferreira da Silva, por meio do ofício acostado à peça 68, recebido em 13/9/2017, conforme AR (peça 64) .
Valor de Constituição da TCE 	
	Verifica-se, ainda, que o valor atualizado do débito apurado (sem juros) em 1/1/2017 é de R$ 207.977,15, portanto superior ao limite mínimo de R$ 100.000,00, na forma estabelecida conforme os arts. 6º, inciso I, e 19 da IN/TCU 71/2012, modificada pela IN/TCU 76/2016. 
OUTROS PROCESSOS/DÉBITOS NOS SISTEMAS DO TCU COM OS MESMOS RESPONSÁVEIS
	Informa-se que não foi encontrado débito imputável ao responsável em outros processos no Tribunal.
	A tomada de contas especial está, assim, devidamente constituída e em condição de ser instruída.
EXAME TÉCNICO			 
Em exame, TCE instaurada pelo MTur em razão da não comprovação da regular aplicação dos recursos repassados pela União por meio do Convênio 01160/2010 (Siafi 741695) , firmado com o município de Corinto/MG, que tinha por objeto o "Forró de Corinto - 2010".
i. Da validade das notificações:
	Preliminarmente, cumpre tecer breves considerações sobre a forma como são realizadas as comunicações processuais no TCU. A esse respeito, destacam-se o art. 179, do Regimento Interno do TCU (Resolução 155, de 4/12/2002) e o art. 4º, inciso III, § 1º, da Resolução TCU 170, de 30 de junho de 2004, in verbis:
Art. 179. A citação, a audiência ou a notificação, bem como a comunicação de diligência, farse-ão:
I - mediante ciência da parte, efetivada por servidor designado, por meio eletrônico, fac-símile, telegrama ou qualquer outra forma, desde que fique confirmada inequivocamente a entrega da comunicação ao destinatário;
II - mediante carta registrada, com aviso de recebimento que comprove a entrega no endereço do destinatário;
III - por edital publicado no Diário Oficial da União, quando o seu destinatário não for localizado 
 (...) 
Art. 3º As comunicações serão dirigidas ao responsável, ou ao interessado, ou ao dirigente de órgão ou entidade, ou ao representante legal ou ao procurador constituído nos autos, com poderes expressos no mandato para esse fim, por meio de:
I - correio eletrônico, fac-símile ou telegrama;
II - servidor designado;
III - carta registrada, com aviso de recebimento;
IV - edital publicado no Diário Oficial da União, quando o seu destinatário não for localizado, nas hipóteses em que seja necessário o exercício de defesa.
Art. 4º. Consideram-se entregues as comunicações:
I - efetivadas conforme disposto nos incisos I e II do artigo anterior, mediante confirmação da ciência do destinatário;
II - realizadas na forma prevista no inciso III do artigo anterior, com o retorno do aviso de recebimento, entregue comprovadamente no endereço do destinatário;
III - na data de publicação do edital no Diário Oficial da União, quando realizadas na forma prevista no inciso IV do artigo anterior.
§ 1º O endereço do destinatário deverá ser previamente confirmado mediante consulta aos sistemas disponíveis ao Tribunal ou a outros meios de informação, a qual deverá ser juntada ao respectivo processo. (...) 
	Bem se vê, portanto, que a validade da citação via postal não depende de que o aviso de recebimento seja assinado pelo próprio destinatário da comunicação, o que dispensa, no caso em tela, a entrega do AR em "mãos próprias". A exigência da norma é no sentido de o Tribunal verificar se a correspondência foi entregue no endereço correto, residindo aqui a necessidade de certeza inequívoca. 
	Não é outra a orientação da jurisprudência do TCU, conforme se verifica dos julgados a seguir transcritos:
São válidas as comunicações processuais entregues, mediante carta registrada, no endereço correto do responsável, não havendo necessidade de que o recebimento seja feito por ele próprio (Acórdão 3648/2013-TCU-Segunda Câmara, Relator Min. José Jorge) ;
É prescindível a entrega pessoal das comunicações pelo TCU, razão pela qual não há necessidade de que o aviso de recebimento seja assinado pelo próprio destinatário. Entregandose a correspondência no endereço correto do destinatário, presume-se o recebimento da citação. (Acórdão 1019/2008-TCU-Plenário, Relator Min. Benjamin Zymler) ;
As comunicações do TCU, inclusive as citações, deverão ser realizadas mediante Aviso de Recebimento - AR, via Empresa Brasileira de Correios e Telégrafos, bastando para sua validade que se demonstre que a correspondência foi entregue no endereço correto. (Acórdão 1526/2007-TCU-Plenário, Relator Min. Aroldo Cedraz) .
A validade do critério de comunicação processual do TCU foi referendada pelo Supremo Tribunal Federal, nos termos do julgamento do MS-AgR 25.816/DF, por meio do qual se afirmou a desnecessidade da ciência pessoal do interessado, entendendo-se suficiente a comprovação da entrega do "AR" no endereço do destinatário:
Ementa: agravo regimental. Mandado de segurança. Desnecessidade de intimação pessoal das decisões do tribunal de contas da união. art. 179 do regimento interno do TCU. Intimação do ato impugnado por carta registrada, iniciado o prazo do art. 18 da lei nº 1.533/51 da data constante do aviso de recebimento. Decadência reconhecida. Agravo improvido.
O envio de carta registrada com aviso de recebimento está expressamente enumerado entre os meios de comunicação de que dispõe o Tribunal de Contas da União para proceder às suas intimações.
O inciso II do art. 179 do Regimento Interno do TCU é claro ao exigir apenas a comprovação da entrega no endereço do destinatário, bastando o aviso de recebimento simples. 
0. No caso vertente, a citação do responsável (peça 91) se deu em endereço fidedigno proveniente da base CPF da Receita Federal (peça 90) . A entrega do ofício citatório nesse endereço, recebido por terceiros, ficou devidamente comprovada (peça 93) .
ii. Análise das alegações de defesa
Registra-se o comparecimento do responsável aos autos mediante apresentação de alegações de defesa (peça 94) , que supre qualquer eventual questionamento acerca da devida e regular notificação, dando-se por plenamente efetivada sua citação. Além da peça de defesa, constam os seguintes anexos:
- peças 95/96 - Procuração de advogado/substabelecimento;
- peça 97 - carta de exclusividade da empresa 7 IP; e
- peça 98 - Nota de empenho.
Observa-se, consoante histórico desta instrução, a apresentação intempestiva da defesa; todavia, em nome do princípio da verdade material, e considerando que não houve prejuízos aos trabalhos desta Corte relativamente ao tempo decorrido, considera-se razoável propor que sejam as alegações de defesa analisadas e, se assim entender o Relator pertinente, recepcionadas, sem caracterizar revelia das partes. Resta assim, superado, o tópico "1-Da tempestividade", constante da peça de defesa (peça 94, p. 1) .
Passa-se, a seguir, à exposição resumida dos argumentos, seguida das respectivas análises. O tópico "2-Breve síntese dos fatos" constante da defesa (peça 94, p. 2-4) é meramente expositivo, não contendo argumentos para análise. A seguir, analisam-se os tópicos argumentativos da defesa.
Argumento 1: no tópico "3.1-Do litisconsórcio passivo necessário" (peça 94, p. 4) , a Defendente sustenta a obrigação de ser chamada aos autos como responsável solidária a empresa 7 IP Produções e Eventos Ltda.-ME, haja vista que ficou contratualmente obrigada a recrutar e efetuar os pagamentos aos artistas.
Análise 1 (rejeição) :
0.2. O argumento apresentado para inclusão da empresa contratada, tida como terceira na relação do convênio público, não subsiste. 
0.3. Em primeiro lugar, conforme a própria defesa antecipa, o chamamento da empresa como responsável já foi descartado no exame técnico da instrução precedente, cujos trechos transcrevem-se a seguir (peça 86) :
48. Também poderia se cogitar a responsabilização da empresa contratada, uma vez que recebeu recursos federais pagos pela entidade convenente, provenientes do convênio em epígrafe, e não se comprovou o pagamento às bandas contratadas. Observa-se, entretanto, que o contrato firmado com a entidade convenente (peça 27) não estabelece a obrigação da empresa contratada de apresentar e guardar notas fiscais e recibos dos pagamentos efetuados às bandas e artistas.
49. Além disso, o art. 174, do Código Tributário Nacional dispõe que "a ação para a cobrança do crédito tributário prescreve em cinco anos, contados da data da sua constituição definitiva", enquanto que o art. 195, parágrafo único, estabelece que "os livros obrigatórios de escrituração comercial e fiscal e os comprovantes dos lançamentos neles efetuados serão conservados até que ocorra a prescrição dos créditos tributários decorrentes das operações a que se refiram".
50. Assim, a empresa contratada não tem qualquer obrigação contratual ou legal de apresentar e guardar as notas fiscais emitidas por um prazo superior a cinco anos, o que já ocorreu, tendo em vista que o último pagamento foi realizado em10/11/2010 (peça 14) . Não tendo como se lhe exigir provas que pudessem comprovar a correta execução financeira do objeto do convênio, não deve ser responsabilizada no presente processo.  
51. Nesse sentido é o Voto do Exmo. Ministro Relator Marcos Bemquerer, que fundamentou o Acórdão 10047/2015-TCU-Segunda Câmara:
28. Quanto à empresa MR Promoções e Eventos, penso que não se deve imputar à sociedade empresária responsabilidade pelo débito apurado nestes autos, porque a obrigação de comprovar a aplicação de recursos públicos no objeto pactuado é do administrador público, haja vista o ônus decorrente das normas mencionadas no item 25 supra de comprovar o correto emprego das verbas federais percebidas, mediante a apresentação de documentos que atestem, de modo claro, os gastos e o correspondente liame de causalidade entre as despesas efetuadas e os recursos recebidos.  
29. Como bem assentou a unidade técnica, 'não havendo previsão contratual de que a empresa deveria entregar à Prefeitura de Palmeirina as notas fiscais e recibos dos pagamentos efetuados às bandas e não havendo mais a obrigação legal de a empresa guardar os documentos fiscais após cinco anos do fato, concluiu-se que seu direito de defesa resta prejudicado'. 
0.4. Em segundo lugar, há que se deixar assente que o contrato trazido pela Defesa como prova de litisconsórcio necessário é relação de direito que se aplicou diretamente entre o ente municipal e aquela empresa, não se obrigando, portanto, a adentrar na relação estabelecida com o Concedente Ministério do Turismo. No caso, se o responsável entende que foi prejudicado nos seus direitos, compete exclusivamente a ele a decisão de acionar judicialmente aquela empresa, esfera que não se confunde com a esfera administrativa dos presentes autos de TCE.
0.5. Em terceiro lugar, incide sobre o gestor o ônus de provar a aplicação regular dos recursos públicos repassados. A alegação de que caberia ao TCU comprovar a regularidade da aplicação dos recursos públicos repassados por convênio é recorrente neste Tribunal. Entretanto, por força do que dispõe o art. 70, parágrafo único, da Constituição Federal, bem assim o art. 93 do Decreto-Lei 200/1967 c/c o art. 66 do Decreto 93.872/1986, resta claro que tal comprovação compete exclusivamente ao gestor dos recursos. Tal entendimento, confirmado pelo Supremo Tribunal Federal no Mandado de Segurança (MS 20.335/DF, de 12/10/1982 da Relatoria do Ministro Moreira Alves) , é também consolidado nesta Corte de Contas, conforme se verifica nos Acórdão 4869/2010-TCU-Primeira Câmara, 2.665/2009-TCU- Plenário, 5.798/2009-TCU-1a Câmara, 5.858/2009-TCU-2a Câmara, 903/2007-TCU-1a Câmara e 1.656/2006-TCU-Plenário. Desse modo, o gestor deve fornecer todas as provas da regular aplicação dos recursos sob sua responsabilidade, em conformidade com os normativos vigentes e reiterada jurisprudência do TCU.
0.6. Em quarto lugar, ainda que se pretendesse tal convocação da empresa, é facultado ao credor, segundo disposição expressa dos art. 275 do Código Civil (Lei 10.406/2002, utilizado subsidiariamente nesta Corte) , a escolha daqueles que entende, sob seu crivo, serem acionado a responderem pelo débito devido. No caso em comento, descabe, portanto, à parte suscitada querer trazer aos autos outros responsáveis, quando o instaurador do processo (parte credora na relação) não intentou esta iniciativa.
0.7. Por fim, o chamado litisconsórcio passivo necessário é obrigatório em duas hipóteses: haver lei determinando a sua formação - o que, no caso, inexiste; ou quando a natureza da relação jurídica exigir que o juiz (aqui, no caso, equiparado ao Relator) decida a lide de maneira uniforme para todas as partes envolvidas. Nesse último caso, não há, na TCE, uma decisão uniforme que obrigue espraiar seus comandos ao atual responsável e conjuntamente à empresa. 
0.8. Nesse sentido, fraqueja o argumento de força jurídica suficiente para ser acatado, merecendo, pois, sua plena rejeição.
0.9. Argumento 2: no tópico "3.2-Da prescrição decenal da pretensão punitiva" (peça 94, p. 8) , o argumento é recorrente nesta Corte e já conhecido, limitando-se, no caso, a discussão meramente à data de citação e audiência do defendente (1/12/2020, peça 93) como sustentação para a prescrição.
Análise 2: 
0.10. Sobre a data de início de contagem do prazo prescricional de dez anos da pretensão punitiva, ele enceta a data da irregularidade, do fato gerador, que, no caso, foi considerada a data do repasse constante da emissão da Ordem Bancária (peça 7) , em 22/11/2010, quando os recursos saíram dos cofres públicos da União.
0.11. Até se poderia cogitar que tal data fosse contabilizada apenas a partir do efetivo crédito na conta específica do convênio, qual seja, 29/11/2020, como sustenta a Defesa; ainda assim, conforme se verá, o cômputo de dez anos não será alterado.
0.12. Quanto à fixação do prazo final para contagem decenal da prescrição, o adequado não é a data de emissão da citação ou audiência, como entendeu a defesa, e sim a data em que a autoridade administrativa competente - no caso em exame, o Relator - autoriza a expedição das notificações. Em verdade, a prescrição na instância administrativa opera como instituto que visa a proteger o responsável da inação do Administração Pública. 
0.13. No caso, uma vez conferida a autorização, por parte da autoridade competente nos autos, para que se promova a citação/audiência, não importa a data de expedição do ofício de notificação, que é meramente burocrática, até porque será este assinado por simples servidor que age apenas pelo dever de ofício provocado pelo impulso oficial daquela autoridade competente nos autos. 
0.14. Em geral, nos processos do TCU, é, inclusive, bastante comum que tal data seja contada do Pronunciamento da Unidade, quando há delegação de competência para tanto. 
0.15. No caso específico do presente processo, como inexiste tal delegação, a autorização foi expedida diretamente pela autoridade que preside o processo, o Relator Min. Benjamin Zymler (peça 89) , em despacho datado de 17/11/2020.
0.16. O tópico desta instrução, intitulado "Da prescrição da pretensão punitiva", esclarece que consoante incidente de uniformização de jurisprudência tratado no Acórdão 1441/2016-TCU-Plenário, tal questão se subordina, de fato, ao prazo geral de prescrição indicado no art. 205 do Código Civil, que é de 10 anos. Entretanto, conforme ali restou consignado, tal prazo é contado da data de ocorrência da irregularidade sancionada, nos termos do art. 189 do Código Civil, sendo este prazo interrompido pelo ato que ordenar a citação, a audiência ou a oitiva do responsável. 
0.17. No caso, o ato com poder jurídico de interromper tal prazo é aquele expedido pela autoridade administrativa federal competente (nos termos do art. 6º, inciso II, c/c art. 19 da IN/TCU 71/2012, modificada pela IN/TCU 76/2016) . O despacho do Relator (peça 89) é, portanto, o ato válido para tal propósito. 
0.18. Desse modo, o argumento não pode ser acolhido, permanecendo válida a aplicabilidade da multa prevista no art. 57 da Lei 8.443/1992 como legítima pretensão punitiva.
Argumento 3:
0.19. Quanto à parte "4-Mérito da defesa", no tópico "4.1-Das razoes de justificativa" (peça 94, p. 9-14) , a defesa sustenta i) o exercício regular do direito pelo defendente; ii) a comprovação da exclusividade da empresa contratada; e iii) a ausência de violação ao art. 25, inciso III, da Lei 8.666/1993.
0.20. Sustenta a defesa que todos os documentos de habilitação da empresa foram devidamente apresentados em 2010, inclusive no que concerne à exclusividade de artistas e bandas (anexa peça 97, carta de exclusividade, que atenderia ao art. 24 da LINDB) , e que a então Comissão Permanente de Licitação, cuja competência para processar e julgar licitação é entendimento firmado dos Tribunais de Contas no país, analisou e aprovou tais requisitos (vide peça 94, p. 11, documento "Razão da Escolha do Executante - Justificativa do Preço) - razão pela qual o responsável não poderia contrariar tal posicionamento. 
0.21. Defende que os documentos evidenciaram que a única empresa que detinha exclusividade no período de realização do evento era a 7 IP.
0.22. Menciona decisão judicial de 2009 em que os gestores teriam sido absolvidos de acusações envolvendo a questão dos contratos de exclusividade à época.
Análise 3:
0.23. A respeito da defesa aduzir, na resposta à audiência, que os documentos de habilitação da empresa tiveram sua regularidade atestada por posição técnica da CPL, e que o ex-Prefeito não a poderia contrariar, tem-se a dizer o seguinte.
0.24. A existência de parecer técnico e/ou jurídico não exime o gestor de responsabilidade. O responsável argumenta que não pode ser responsabilizado por esta Corte de Contas, pois agiu com suporte em decisão/parecer/posicionamento técnico de comissão de licitação.
0.25. Este Tribunal possui entendimento firmado (Acórdão 179/2011-TCU-Plenário, 1.736/2010- TCU-Plenário, 4.420/2010-TCU-2ª Câmara, 2.748/2010-TCU-Plenário e 1.528/2010-TCU-Plenário) no sentido de que a responsabilidade do gestor não é afastada neste caso, pois a ele cabe a decisão sobre a prática do ato administrativo eventualmente danoso ao erário. O fato de ter agido com respaldo em pareceres técnicos e/ou jurídicos não tem força para impor ao administrador a prática de um ato manifestamente irregular, uma vez que a ele cabe, em última instância, decidir sobre a conveniência e oportunidade de praticar atos administrativos, principalmente os concernentes a contratações, que vão gerar pagamentos.
0.26. O fato de o administrador seguir pareceres técnicos e jurídicos não significa que os atos praticados não serão reprovados pelo Tribunal. Em regra, pareceres técnicos e jurídicos não vinculam os gestores, os quais têm obrigação de analisar a correção do conteúdo desses documentos.
0.27. Nesse contexto, conclui-se que a decisão de aprovar a participação e os documentos da empresa em comento não se revestiu das cautelas e análises necessárias para garantir a legalidade e economicidade do ato, não sendo possível, portanto, acatar o argumento apresentado.
0.28. A respeito da posição dos tribunais de contas, pode-se falar do TCU. Os membros de comissões de licitação serão alcançados pela jurisdição do TCU, com a aplicação de multa ou imputação de débito, sempre que os seus atos levarem a dano ao erário ou constituírem grave ofensa à ordem jurídica.
0.29. Entretanto, nestes autos, não houve apuração detalhada sobre condutas, nexo de causalidade e culpabilidade do presidente ou os membros da comissão de licitação porque não foram identificados indícios ou evidências a esse respeito na fase interna da TCE que pudessem ter continuidade de apuração na fase externa. Isso não significa que atos adotados pela CPL deveriam, assim, ser considerados válidos e regulares. 
0.30. Observa-se que o ato de aprovar a regularidade da empresa contratada e das cartas de exclusividade apresentadas é irregularidade que foi indubitavelmente levada adiante pelo gestor ora alvejado.
0.31. A jurisprudência pacífica desta Corte de Contas é no sentido de que os membros de comissões de licitação serão alcançados pela jurisdição do TCU, com a imputação de débito e/ou aplicação de multa, sempre que os seus atos forem danosos ao erário ou constituírem grave ofensa à ordem jurídica.
0.32. Nesse sentido são os Acórdão 310/2011-TCU-Plenário, 1.433/2010-TCU-Plenário, 7.376/2010-TCU-1a Câmara, 343/2009-TCU-Plenário, 768/2009-TCU-Plenário, 1.277/2009-TCU-Plenário, 2.134/2009-TCU-Plenário e 2.135/2009-TCU-Plenário.
0.33. No entanto, conforme já relatado, esta apuração contra membros da CPL não foi levada a cabo nesta TCE porque não foram apresentados outros elementos que evidenciassem ausência de boa-fé da Comissão ou mesmo que descrevessem eventual conduta ilícita de seus participantes - sequer foi identificada sua composição. Dessa forma, restam configuradas as irregularidades perpetradas pelo responsável, sem que se justifique transferir tal ônus automaticamente à CPL.
0.34. Quanto ao argumento de que os documentos evidenciaram que a única empresa que detinha exclusividade no período de realização do evento era a 7 IP, tal ilação não subsiste. É que esta Corte já tem entendimento solidamente firmado acerca do tipo precário de exclusividade que a defesa intenta apresentar como satisfatória ao quesito em discussão. Há muito que o TCU já esclareceu que meras cartas de exclusividade com data específica para os dias do evento não caracterizam contrato de exclusividade, na forma da lei.
0.35. Inicialmente, o Acórdão 96/2008-TCU-Plenário, Sessão de 30/1/2008, prolatado pelo mesmo Relator destes autos, Ministro Benjamim Zymler, determinou ao Ministério do Turismo, entre outras, a obrigatoriedade de adoção de providências na execução de Convênio com recursos federais, sob pena de glosa dos valores envolvidos:
9.5.1. quando da contratação de artistas consagrados, enquadrados na hipótese de inexigibilidade prevista no inciso III do art. 25 da Lei nº 8.666/1992, por meio de intermediários ou representantes:
9.5.1.1. deve ser apresentada cópia do contrato de exclusividade dos artistas com o empresário contratado, registrado em cartório. Deve ser ressaltado que o contrato de exclusividade difere da autorização que confere exclusividade apenas para os dias correspondentes à apresentação dos artistas e que é restrita à localidade do evento;
9.5.1.2. o contrato deve ser publicado no Diário Oficial da União, no prazo de cinco dias, previsto no art. 26 da Lei de Licitações e Contratos Administrativos, sob pena de glosa dos valores envolvidos.
0.36. A jurisprudência do TCU evoluiu consoante o Acórdão 1435/2017-TCU-Plenário, Sessão de 5/7/2017 (Ministro Vital do Rêgo e Revisor Ministro Augusto Sherman) :
9.2.1. a apresentação apenas de autorização/atesto/carta de exclusividade que confere exclusividade ao empresário do artista somente para o (s) dia (s) correspondente (s) à apresentação deste, sendo ainda restrita à localidade do evento, não atende aos pressupostos do art. 25, inciso III, da Lei 8.666/1993, representando impropriedade na execução do convênio;
9.2.2. do mesmo modo, contrariam o sobredito dispositivo legal as situações de contrato de exclusividade - entre o artista/banda e o empresário - apresentado sem registro em cartório, bem como de não apresentação, pelo convenente, do próprio contrato de exclusividade;
 (...) 
0.37. Desse julgado, extrai-se o entendimento de que o pressuposto é que a inexigibilidade se aplica somente a artista ou banda e não a produtora de eventos e, portanto:
a) a contratação de artistas, via intermediário, por inexigibilidade de licitação, baseada em exclusividade, deve ser feita mediante a apresentação de Contrato de Exclusividade;
b) não são contratos de exclusividade considerados legalmente válidos para fins de contratação de intermediários de artistas por inexigibilidade, a serem pagos com recursos federais, os documentos: i. restritos ao dia do evento; ii. restritos à localidade do evento; iii. não registrados em cartório;
0.38. Portanto, como se observa, os documentos apresentados a título de exclusividade não atendem aos requisitos legais, razão por que o texto de defesa ora examinado, nesse quesito, não pode ser acolhido. Frise-se que o próprio termo de convênio explicitava como essa exclusividade deveria ser comprovada (peça 6, p. 7, alínea "oo") , a saber:
oo) apresentar na prestação de contas, quando da contratação de artistas, consagrados, enquadrados na hipótese de inexigibilidade prevista no inciso III do art. 25 da Lei n 2 8.666/1993, atualizada, por meio de intermediários ou representantes, cópia do contrato de exclusividade dos artistas com o empresário contratado, registrado em cartório, sob pena de glosa dos valores envolvidos. Ressalta-se que o contrato de exclusividade difere da autorização que confere exclusividade apenas para os dias correspondentes à apresentação dos artistas e que é restrita à localidade do evento, conforme dispõe o Acórdão 96/2008-TCU-Plenário do TCU;
0.39. Quanto à menção a eventual decisão judicial em que gestores teriam sido absolvidos de acusações envolvendo a questão dos contratos de exclusividade à época, há que se esclarecer que, conforme narrativa retro, a jurisprudência desta Corte evoluiu na interpretação da lei deixando claro que o formato apresentado como Carta de Exclusividade (peça 97) não pode ser aceito para este intento. Assim, o trecho trazido à lide não deixa claro se tratar das mesmas questões; e, ainda que tratasse, não há elementos que permitam aferir que aquela decisão contraria os entendimentos desta Corte. Até porque, em dado momento, faz-se menção a Acórdão 2730/2017-TCU-Plenário) , e, até onde se verificou, esse acórdão condenou os responsáveis, imputou débitos, aplicou multa. No Voto condutor do citado decisum, inclusive, assim se manifestou o Relator, Ministro Walton Alencar (com destaques) :
 (...) 
A alegação do defendente de que a WM Produções e Eventos Ltda. detinha contratos de exclusividade dos artistas não encontra respaldo nos autos nem no Siconv. Não localizei em nenhum dos dois, nem mesmo, cartas de exclusividade emitidas pelos artistas ou por seus empresários exclusivos, designando a produtora representante durante os dias e no local do evento. 
 (...) 
Ainda que se adote o Acórdão 1435/2017-TCU-Plenário como parâmetro, não haveria como relevar a contratação de artistas e de locutor por empresa que não detinha contratos de exclusividade, situação verificada nestes autos. Isso porque não foram apresentados documentos que comprovem que os recursos conveniais destinados a cachês foram percebidos pelos artistas ou por seus representantes, habilitados por meio de contrato de exclusividade, instrumento de procuração ou carta de exclusividade, registrados em cartório, como prevê o item 9.2.3.2 da deliberação.
Além disso, o termo do Convênio 697/2009 (Siafi 704.113 - peça 1, p. 34-51) exige, expressamente, em sua cláusula terceira, alínea "ll" (peça 1, p. 39) , na hipótese de contratação direta de artista consagrado, enquadrados na hipótese de inexigibilidade prevista no inciso III do art. 25 da Lei 8.666/1993, por meio de intermediário ou representante, apresentação de contrato de exclusividade, sob pena de glosa dos valores envolvidos, ressaltando ainda que contrato de exclusividade não se confunde com autorização que confere exclusividade para o dia da apresentação do artista e que é restrita à localidade do evento.
Assim, as circunstâncias destes autos impõem a aplicação do item 9.2.3, do Acórdão 1435/2017-TCU-Plenário, que expressamente assevera necessidade de serem examinadas as circunstâncias inerentes a cada caso concreto. Assim, neste caso concreto, desde a celebração do convênio, o defendente tinha pleno conhecimento da necessidade de apresentar contrato de exclusividade, com abrangência espacial e temporal que exceda a data e localidade do evento, caso decidisse contratar e pagar artistas sem licitação, por meio de intermediário ou representante, com amparo no art. 25, III, da Lei 8.666/1993. Também de que qualquer comprovante de despesa emitido por intermediário ou representante não detentor de contrato de exclusividade, como é o caso da nota fiscal emitida pela WM Produções e Eventos Ltda., estaria sujeito a glosa.
A nota fiscal emitida pela empresa WM Produções e Eventos Ltda. não se presta a comprovar nexo de causalidade entre os recursos federais repassados e as apresentações dos artistas e do locutor porque, por imposição do termo convenial, somente poderiam receber em nome deles o intermediário ou representante a quem tivesse sido conferido contrato de exclusividade com abrangência espacial e temporal que exceda a data e localidade do evento.
Além disso, diversamente do consignado no item 9.2.1 do Acórdão 1435/2017-TCU-Plenário, a ausência de comprovação de pagamento ao detentor de contrato de exclusividade não caracteriza mera "impropriedade", mas irregularidade grave. O próprio dispositivo assevera que a ausência do documento infringe o art. 25, III, da Lei 8.666/1993. Na verdade, mais que isso; transgride o imperativo constitucional ínsito no art. 37, XXI, da CF/1988, que exige que os serviços sejam contratados mediante processo de licitação pública que assegure igualdade de condições a todos os concorrentes, ressalvados os casos especificados na legislação.
 (...) 
Diante de tamanho descalabro no uso de recursos transferidos para execução de convênios que preveem contratação direta de artistas com fulcro no art. 25, III, da Lei 8.666/1993, não pode TCU consentir com abrandamento do rigor do MTur, na formalização e no exame das respectivas prestações de contas.
Por essas razões, rejeito as alegações de defesa apresentadas, julgo irregulares as contas especiais, condeno os responsáveis ao pagamento de débito, no valor histórico de R$ 183.040,00, na forma proposta pela unidade instrutiva, bem assim da multa prevista no art. 57 da Lei 8.443/1992.
0.40. Desse modo, os argumentos apresentados e ora analisados merecem ser rejeitados.
Argumento 4:
0.41. No tópico "4.2-Alegações de defesa", a Defendente suscita a impossibilidade de se responsabilizar o gestor pelo ressarcimento de valores, bem como a ausência de indícios de dano ao erário e hipótese de exclusiva responsabilidade da empresa contratada (peça 94, p. 14-22) .
0.42. A defesa inicia mencionando o já conhecido Acórdão 1435/2017-TCU-Plenário e as considerações nele feitas, que constaram da instrução técnica precedente, para reafirmar que o objeto foi cumprido e a devida documentação foi apresentada.
0.43. Sustenta que, independentemente das cartas de exclusividade, a responsabilização do ex-gestor é infundada por dois motivos:
0.43.1. O primeiro, é que o contrato de inexigibilidade transferiu para a empresa contratada a responsabilidade pelo pagamento dos cachês a bandas e artistas, que atestou o recebimento dos recursos mediante a Nota Fiscal 000005 (vide peça 94, p. 16) . Nesse sentido, a Defendente sustenta que eventual prejuízo somente poderia ser, em tese, suportado pelos artistas, ante uma conduta ilegal da empresa, recaindo exclusivamente sobre esta a responsabilidade pela devolução dos valores - situação que não evidencia desfalque apto a permitir a condenação do gestor. Defende ainda, mencionando jurisprudências do TJMG, TJPR e STJ, que, tendo sido comprovado o adimplemento da parcela pecuniária devida à contratada por força do contrato, bem como a realização do objeto do contrato, do convênio, do evento e das apresentações musicais, "não há que se falar em prejuízo aos cofres públicos".
0.43.2. O segundo, é que mesmo que estivesse comprovado o dano ante a inexistência de nexo entre os repasses e o recebimento de cachê pelos artistas/bandas, não haveria que se falar em ressarcimento pelo ex-Prefeito porque (peça 94, p. 18, último parágrafo) "o procedimento de pagamento à empresa contratada foi acompanhado pelo Controlador Interno, que, após autorização da ordenadora de despesa, Sra. Flaviana Angélica Lessa, examinou a realização do gasto em conformidade com as disposições legais (...) ", consoante Nota de empenho anexa aos autos (peça 98) . Entende que, uma vez analisada a legitimidade do pagamento à empresa pelas instâncias técnicas municipais devidas, não caberia reputar, ao ex-Prefeito, segundo jurisprudência que menciona dos TRFs 1 e 3 e art. 21 da LINDB, passados dez anos do fato, tal responsabilização objetiva, a quem, como Chefe do Poder Executivo municipal, cabe apenas a direção superior, dirigir a Política, e nem mesmo qualificação técnica necessita ter para ser eleito.
Análise 4:
0.44. A respeito do tópico "4.2-Alegações de defesa", a alegada "impossibilidade de se responsabilizar o gestor pelo ressarcimento de valores" não merece acolhida. Na qualidade de signatário do Convênio (peça 6, p. 19) , o ex-Prefeito obrigou-se ao cumprimento de toda a legislação correlata, assumindo voluntariamente as obrigações e deveres decorrentes do aludido pacto com o MTur, em especial (peça 6, p. 1, 1º parágrafo) :
 (...) Lei 4.320, de 17 de março de 1964; na Lei 8.666. de 21 de junho de 1993, com suas posteriores alterações; no que couber, na Lei Complementar 101, de 04 de maio de 2000; na Lei de Diretrizes Orçamentárias 12.017, de 12 de agosto de 2009; na Lei 10.520, de 17 de julho de 2002; na Lei 10.522, de 19 de julho de 2002; na Lei 9.504, de 30 de setembro de 1997; no Decreto 93.872, de 23 de dezembro de 1986; no Decreto 6.555, de 08 de setembro de 2008; no Decreto 5.504, de 05 de agosto de 2005; no Decreto 6.170, de 25 de julho de 2007. atualizado; na Instrução Normativa 02, de 16 de dezembro de 2009, na Instrução Normativa 03, de 04 de março de 2010, ambas da Secretaria de Comunicação Social da Presidência da República; na Portaria Interministerial 127, de 29 de maio de 2008, atualizada; na Portaria Interministerial 217 de 31 de julho de 2006, atualizada; na Instrução Normativa 01, de 17 de outubro de 2005. na Instrução Normativa 03, de 13 de dezembro de 2005, na Instrução Normativa 02, de 24 de abril de 2007 e na Instrução Normativa 10, de 28 de dezembro de 2007, todas da STN/MF; mediante o que contém no Processo 72031.010772/2010-83 e nas Cláusulas e condições estipuladas [no aludido Termo de Convênio] (...) .
0.45. Já foi explicitado na Análise 1 retro que incide sobre o gestor o ônus de provar a aplicação regular dos recursos públicos repassados. E a obrigatoriedade de prestar contas é de matiz constitucional (CRFB, art. 70, parágrafo único) :
Parágrafo Único: Prestará contas qualquer pessoa física ou jurídica, pública ou privada, que utilize, arrecade, guarde, gerencie ou administre dinheiros, bens e valores públicos ou pelos quais a União responda, ou que, em nome desta, assuma obrigações de natureza pecuniária.
0.46. A respeito da afirmação de "ausência de indícios de dano ao erário", as duas irregularidades catalogadas restaram devidamente caracterizadas, com evidências, normas infringidas, condutas, nexo de causalidade e culpabilidade, que afastam a ilação da defesa, a saber:
Irregularidade 1: ausência de comprovação de que as empresas que não detinham direitos de exclusividade, contratadas irregularmente por inexigibilidade, pagaram o cachê de bandas ou cantores que realizaram o evento.
Evidências da irregularidade: documentos técnicos presentes nas peças 6, 12, 16, 18, 19, 20, 21, 22, 23, 24, 25, 26, 27, 31, 39, 51, 52, 59, 60, 61 e 66.
Normas infringidas: Art. 70, parágrafo único, da Constituição Federal de 1988; art. 93, do Decreto-lei 200/1967; art. 50 da Portaria Interministerial 127/2008, Acórdão 96/2008-TCU-Plenário, Acórdão 1435/2017-TCU-Plenário; Portaria-MTur 159/2009, art. 17, § 2º; e Termo do Convênio, Cláusula Terceira, item II, alíneas "oo" e "pp" e Cláusula Décima Segunda, Parágrafo Segundo, alínea "g".
Conduta: não apresentar notas fiscais e recibos (ou outros documentos equivalentes) emitidos em nome das bandas e cantores e assinados por seus representantes legais ou pelos seus empresários exclusivos, sendo essa representação ou exclusividade legalmente válida.
Nexo de causalidade: A não apresentação de notas fiscais e recibos (ou outros documentos equivalentes) emitidos em nome das bandas e cantores e assinados por seus representantes legais ou pelos seus empresários exclusivos impediu comprovação do nexo causal entre os recursos federais transferidos e os pagamentos efetuados, visto que não se provou que os valores pagos ao intermediário contratado efetivamente foi repassado as banda e artistas que realizaram shows, resultando em presunção de prejuízo ao erário.
Culpabilidade: não há excludentes de ilicitude, de culpabilidade e de punibilidade; é razoável supor que o responsável tinha consciência da ilicitude de sua conduta; era exigível conduta diversa da praticada, qual seja, assegurar que as bandas e cantores que se apresentaram no evento efetivamente receberam o valor dos pagamentos especificados no plano de trabalho.
Irregularidade 2: contratação, por inexigibilidade de licitação, de empresas que não detinham direitos de exclusividade de artistas que se apresentaram no evento.
Evidências da irregularidade: documentos técnicos presentes nas peças 6, 7, 12, 16, 18, 19, 20, 21, 22, 23, 24, 25, 26, 27, 31, 39, 51, 52, 59, 60, 61 e 66.
Normas infringidas: Art. 70, parágrafo único, da Constituição Federal de 1988; art. 93, do Decreto-lei 200/1967; art. 25, inciso III, da Lei 8.666/1993; arts. 49 e 50 da Portaria Interministerial 127/2008; Acórdão 96/2008-TCU-Plenário, Acórdão 1435/2017-TCU-Plenário; Portaria-MTur 159/2009, art. 17, § 2º; e Termo do Convênio, Cláusula Terceira, item II, alíneas "oo" e "pp" e Cláusula Décima Segunda, Parágrafo Segundo, alínea "g".
Conduta: contratar, por inexigibilidade de licitação, empresas que não apresentaram Contratos de Exclusividade válidos concernentes aos artistas que se apresentaram no evento objeto do convênio descrito como "Forró de Corinto - 2010".
Nexo de causalidade: A contratação de empresas que não apresentaram Contratos de Exclusividade válidos concernentes aos artistas resultou na realização de inexigibilidade indevida.
Culpabilidade: não há excludentes de ilicitude, de culpabilidade e de punibilidade; é razoável supor que o responsável tinha consciência da ilicitude de sua conduta; era exigível conduta diversa da praticada, qual seja, contratar artistas somente por meio de seus representantes legais ou empresários exclusivos sendo essa representação legalmente válida, ou contratar empresas intermediadores por meio de procedimento licitatório. 
0.47. Sobre a hipótese de exclusiva responsabilidade da empresa contratada, a inclusão, em si, da aludida empresa já foi rechaçada nas razões apresentadas na "Análise 1" desta instrução, razão por que descaberia lhe imputar qualquer ônus, ainda mais sob o manto da exclusividade, como pretendido pela defesa.
0.48. A menção ao conhecido Acórdão 1435/2017-TCU-Plenário não tem o poder de comprovar que o objeto foi cumprido e que a devida documentação foi apresentada. De fato, aquele decisum apresenta as situações de excepcionalidade que permitiriam as contas de um gestor serem julgadas regulares, em determinados contextos; porém, as condicionantes ali expressas e já reproduzidas na instrução técnica precedente não estão presentes no caso em comento. 
0.49. Com relação ao argumento de que não caberia responsabilizar o ex-Prefeito, independentemente da validade das cartas de exclusividade, os dois principais motivos apresentados também não se sustentam.
0.50. O primeiro motivo aponta que o contrato de inexigibilidade transferiu para a empresa contratada a responsabilidade pelo pagamento dos cachês a bandas e artistas. Tal assertiva até poderia ser levada ao Judiciário em eventual ação regressiva ou algo semelhante do responsável contra a empresa contratada. Porém, a responsabilidade de prestar contas e de comprovar a boa e regular gestão dos recursos públicos é do gestor, descabendo sua transferência para outrem. 
0.51. A respeito da Nota Fiscal 000005 (vide peça 94, p. 16) , ela comprova gasto de recursos, mas não apresenta nexo de causalidade entre as despesas efetuadas e eventuais cachês pagos aos artistas/bandas. Assim, a afirmativa da defesa, de que "eventual prejuízo somente poderia ser, em tese, suportado pelos artistas" não se aplica porque, se não houver comprovação de que os recursos do convênio serviram a tais pagamentos, poderia se ter hipótese distinta da que afirma que os artistas teriam suportado prejuízos, qual seja, a hipótese de a fonte de eventuais recursos utilizados com esse objetivo ter advindo de origem estranha ao convênio em comento. Como não há comprovação dos pagamentos, o nexo de causalidade resta em aberto. Se por outro lado, conforme sustenta a defesa, a conduta ilegal da empresa deveria fazer com que recaísse sobre ela exclusivamente a responsabilidade pela devolução dos valores, mais uma vez se deixe assente que a derivação da responsabilidade do gestor é de ordem constitucional, legal, regimental, convenial e intransferível. 
0.52. Acerca da mencionada jurisprudência do TJMG, TJPR e STJ, que afirmaria que uma vez comprovado o adimplemento da parcela pecuniária devida à contratada por força do contrato, bem como a realização do objeto do contrato, do convênio, do evento e das apresentações musicais, "não há que se falar em prejuízo aos cofres públicos", tem-se a dizer o seguinte.
0.53. A execução física do objeto não comprova, por si só, o emprego regular dos recursos públicos. Ainda que restasse constatado que houve a execução física, no todo ou em parte, do objeto (aqui se insere o adimplemento das despesas referentes aos artistas/bandas) , não há comprovação de que os recursos para a consecução da obra advieram integralmente do convênio sob análise.
0.54. A jurisprudência desta Corte informa que a mera execução física do objeto ou de parte dele, por si só, não comprova que os recursos foram aplicados corretamente, cabendo ao responsável demonstrar o nexo causal entre os recursos que lhe foram repassados e os documentos de despesas referentes à execução, tais como notas de empenho, recibos, extratos bancários, de forma que seja possível confirmar que determinada obra foi executada com os recursos transferidos.
0.55. Esse entendimento fundamenta-se no dever de prestar contas, previsto no parágrafo único do art. 70 da Constituição Federal, bem como em outros normativos infraconstitucionais, como o Decreto- Lei 200/1967 e a Portaria Interministerial-MP/MF/MCT 127/2008. Nesse sentido é o teor dos Acórdão 426/2010-TCU-Primeira Câmara, 3.501/2010-TCU-2a Câmara, 3.808/2010-TCU-2a Câmara e 2.436/2009-TCU-Plenário.
0.56. Desse modo, os documentos constantes do processo não permitem concluir sobre a correta aplicação dos recursos repassados, devendo por isso ser rejeitado este argumento.
0.57. O segundo motivo pelo qual não caberia responsabilizar o ex-Prefeito, segundo a defesa, é de que "o procedimento de pagamento à empresa contratada foi acompanhado pelo Controlador Interno (...) , consoante Nota de empenho anexa aos autos (peça 98) , procedimento que estaria avalizado pela jurisprudência dos TRFs 1 e 3 e do art. 21 da LINDB, além do decurso de prazo, o que caracterizaria responsabilização objetiva ao então Chefe do Poder Executivo municipal.
0.58. Mais uma vez, rejeite-se esse tipo de argumento. Não se pode transferir a responsabilidade de prestar contas e comprovar a regularidade da gestão dos recursos federais confiados, que é originária do ex-Prefeito gestor, para servidores ou terceiros. Sequer se aplica, aqui, o instituto da culpa in vigilando ou culpa in eligendo, porque não houve co-responsabilização de outras pessoas. Ao argumento de que houve emissão de opinião ou parecer técnico de pessoa especializada (no caso, o controlador interno) , aplica-se a mesma explicação da Análise 3, de que a existência de parecer técnico e/ou jurídico não exime o gestor de responsabilidade.
0.59. Quanto à menção ao decurso de prazo, os exames de prescrição constam desta instrução, e afastam a incidência do instituto.
0.60. Por fim, sobre a afirmação de que ao ex-Prefeito caberia apenas a direção superior, dirigir a Política, e nem mesmo qualificação técnica necessita ter para ser eleito, o múnus público por ele assumido, ainda que não exija, para ser eleito, qualificação técnica explícita, não afasta dele a obrigatoriedade de saber das responsabilidades a que se obriga ao assinar um convênio federal. Cercar-se das devidas informações, orientações e aconselhamento para entender sob qual jugo normativo estará adstrito ao firmar um convênio que envolva recursos públicos federais é conduta desejável. Registre-se, todavia, que ninguém está obrigado a firmar acordos e convênios federais, e esse mister foi assumido pelo responsável voluntariamente, frise-se.
0.61. Portanto, vistas as colocações da defesa nesse argumento, entende-se que não há razão para qualquer acatamento, devendo ser, pois, rejeitado.
Argumento 5: 
0.62. No tópico "5-Do cabimento e requerimento da produção de prova testemunhal", a defesa suscita o art. 162 do RI/TCU aludindo à necessidade de que este se harmonize com o art. 5º, inciso LV, da CRFB para permitir a produção de provas do tipo testemunhal.
Análise 5:
A respeito do pedido de apresentação de prova testemunhal, desde já reste esclarecido ao responsável que as provas produzidas perante o Tribunal de Contas da União, inclusive as declarações, devem ser sempre apresentadas na forma documental. 
O responsável solicita que se viabilize a apresentação de prova por meio de testemunhas, como se a negativa pudesse configurar cerceamento do direito de defesa. Admitir que o responsável está certo seria acatar o argumento de que a Lei 8.443/1992 (Lei Orgânica) e o Regimento Interno (RI/TCU) estão em desacordo com a Constituição Federal (CRFB) , por não admitirem outras provas no processo que não as documentais, não albergando, assim, o depoimento de testemunhas mediante oitiva, por exemplo.
Contudo, as normas contidas tanto na Lei 8.443/1992 quanto no regimento interno do TCU disciplinam e operacionalizam a aplicação dos princípios constitucionais do contraditório e ampla defesa nos processos desenvolvidos nesta Corte de Contas, de forma a preservar a viabilidade do controle externo das despesas públicas, que também tem sede constitucional.
Não se harmonizam com esse controle, cujo caráter é eminentemente administrativo, as formalidades do processo judicial, o que poderia gerar atrasos que privariam sua atuação de qualquer eficácia. Por isso, a legislação preferiu, legitimamente, a aceitação somente de provas sob a forma escrita, dispensando a convocação de testemunhas ou peritos, o que confere ao processo a necessária agilidade. Destaque-se ainda que a produção de provas periciais e testemunhais não advém da Constituição, mas decorre do Código de Processo Civil, cuja aplicabilidade nos processos deste Tribunal é apenas subsidiária.
Dessa forma, a jurisprudência desta Corte informa que a exigência contida no art. 162 do Regimento Interno do TCU, o qual determina que as provas produzidas perante o TCU devam sempre ser apresentadas de forma documental, o que exclui a produção de prova testemunhal e pericial, é absolutamente constitucional e legal, encontrando-se preservados todos os princípios emanados da Constituição que lhe digam respeito, dentre os quais a ampla defesa e o contraditório. Nesse sentido são os Acórdão 8229/2011-TCU-Segunda Câmara, 3.265/2010-TCU-2a Câmara, 3.988/2010-TCU-1a Câmara, 2.058/2009-TCU-2a Câmara, 1.177/2009-TCU-2a Câmara, 130/2008-TCU-Plenário, 1.305/2008-TCU- Plenário, 1.546/2008-TCU-2a Câmara, 3.093/2008-TCU-2a Câmara e 922/2007-TCU-Plenário.
Assim, não tendo sido configurada nenhuma irregularidade no processo, o pedido do responsável concernente a oitiva e/ou produção de provas por meio de testemunhas também não merece acatamento.
iv. Do desfecho
Após o exame proferido retro acerca dos argumentos da peça de defesa (peça 94) , cabe frisar que incide sobre o responsável o ônus da prova quanto à regular aplicação dos recursos que lhes foram confiados para consecução do objeto pactuado, o que decorre de expressa disposição contida no parágrafo único do art. 70 da Constituição Federal, bem assim do disposto no art. 93 do Decreto-Lei 200/1967, c/c o art. 66 do Decreto 93.872/1986 (Acórdão 317/2010-TCU-Plenário, 5.964/2009-TCU-2ª Câmara, 153/2007-TCU-Plenário, 1.293/2008-TCU-2ª Câmara e 132/2006-TCU-1ª. 
Assim, as alegações de defesa apresentadas devem ser rejeitadas. Do mesmo modo, os pedidos interpostos na peça de defesa em seu tópico "6-Dos Pedidos" não merecem acolhida.
O item 6.1-Em preliminar não merece acolhida, porquanto já afastada a hipótese de litisconsórcio passivo necessário (item 6.1.1 do pedido) , conforme Análise 1 retro. Da mesma forma, a prescrição da pretensão punitiva (item 6.1.2 do pedido) restou afastado pela "Análise 2" retro.
Quanto aos pedidos de mérito, o item 6.1.3, que requer seja reconhecida a inexistência de qualquer indício de dano ao erário e a impossibilidade de imputação de responsabilidade ao ex-Prefeito, não merece acolhida, consoante "Análises 3 e 4" retro, descabendo julgar improcedente a TCE.
Por fim, o item 6.1.4 do pedido, alusivo à produção de prova testemunhal, foi devidamente afastado consoante "Análise 5" retro, descabendo, por consequência, atender ao pedido de fixação de prazo para apresentação de rol de testemunhas.
Impõe-se, assim, o julgamento pela irregularidade das presentes contas, com imputação do débito total e as multas previstas nos arts. 57 e 58, inciso II, da Lei 8.443/1992.
          v. Da prescrição da pretensão punitiva
Vale ressaltar que a pretensão punitiva do TCU, conforme Acórdão 1441/2016-TCU-Plenário, que uniformizou a jurisprudência acerca dessa questão, subordina-se ao prazo geral de prescrição indicado no art. 205 do Código Civil, que é de 10 anos, contado da data de ocorrência da irregularidade sancionada, nos termos do art. 189 do Código Civil, sendo este prazo interrompido pelo ato que ordenar a citação, a audiência ou a oitiva do responsável. 
No caso em exame, não ocorreu a prescrição da pretensão punitiva, considerando o fato gerador como a data do repasse, em 22/11/2010, e o ato que ordenou a citação dos responsáveis, materializado pelo Despacho do Relator, de 17/11/2020 (peça 89) .
CONCLUSÃO
Em face da análise promovida no Exame Técnico retro, propõe-se rejeitar as alegações de defesa apresentadas pelo Sr. Nilton Ferreira da Silva (CPF: XXX.706.056-XX) , uma vez que não foram suficientes para sanar as irregularidades a eles atribuídas e nem afastar o débito imputado e a multa prevista nos arts. 57 e 58, inciso II, da Lei 8.443/1992.
Ademais, inexistem nos autos elementos que demonstrem a boa-fé do responsável ou a ocorrência de outras excludentes de culpabilidade. 
Desse modo, devem suas contas, desde logo, serem julgadas irregulares, nos termos do art. 202, § 6º, do Regimento Interno/TCU, procedendo-se à condenação do responsável em débito e as multas dos arts. 57 e 58, inciso II, da Lei 8.443/1992.
PROPOSTA DE ENCAMINHAMENTO
Diante do exposto, submetemos os presentes autos à consideração superior, propondo ao Tribunal:
 rejeitar as alegações de defesa apresentadas pelo Sr. Nilton Ferreira da Silva (CPF XXX.706.056-XX) ;
 julgar irregulares as contas do Sr. Nilton Ferreira da Silva (CPF: XXX.706.056-XX) , nos termos dos arts. 1º, inciso I, 16, inciso III, alíneas "b" e "c", da Lei 8.443/1992, c/c os arts. 1º, inciso I, 209, incisos II e III, do Regimento Interno do TCU, condenando-o ao pagamento da quantia a seguir especificada, com fundamento no art. 19, caput, da Lei 8.443/1992 c/c art. 210 do Regimento Interno do TCU, com a fixação do prazo de 15 (quinze) dias, a contar da notificação, para que comprove, perante o Tribunal (art. 23, inciso III, alínea "a", da LO/TCU c/c art. 214, inciso III, alínea "a", do RI/TCU) , o recolhimento das dívidas aos cofres do Tesouro Nacional, atualizadas monetariamente e acrescidas dos juros de mora, calculados a partir da data discriminada até a data do recolhimento, na forma prevista na legislação em vigor, abatendo-se, na oportunidade, os valores eventualmente já ressarcidos:
	Data de ocorrência
	Valor histórico (R$) 
	Identificador da parcela

	22/11/2010
	137.142,86
	D1

                   Valor atualizado do débito (sem juros) , em 30/1/2022: R$ 293.990,50 (peça 101) 
 aplicar ao Sr. Nilton Ferreira da Silva (CPF: XXX.706.056-XX) as multas previstas nos arts. 57 e 58, inciso II, da Lei 8.443/1992 c/c o art. 267 do Regimento Interno do TCU, fixando-lhe o prazo de quinze dias, a contar da notificação, para que comprove, perante o Tribunal (art. 214, III, alínea "a", do Regimento Interno do TCU) , o recolhimento das dívidas aos cofres do Tesouro Nacional, atualizadas monetariamente desde a data do acórdão que vier a ser proferido por este Tribunal até a do efetivo recolhimento, se pagas após o vencimento, na forma da legislação em vigor;
 autorizar, desde logo, a cobrança judicial das dívidas, caso não atendida a notificação, na forma do disposto no art. 28, inciso II, da Lei 8.443/1992;
 autorizar também, desde logo, se requerido, com fundamento no art. 26, da Lei 8.443, de 1992, c/c o art. 217, §§ 1º e 2º do Regimento Interno do TCU, o parcelamento da dívida em até 36 parcelas, incidindo, sobre cada parcela, corrigida monetariamente, os correspondentes acréscimos legais, fixando-lhes o prazo de quinze dias, a contar do recebimento das notificações, para comprovar, perante o Tribunal, o recolhimento da primeira parcela, e de trinta dias, a contar da parcela anterior, para comprovar os recolhimentos das demais parcelas, devendo incidir, sobre cada valor mensal, atualizado monetariamente, os juros de mora devidos, no caso do débito, na forma prevista na legislação em vigor, alertando os responsáveis de que a falta de comprovação do recolhimento de qualquer parcela importará o vencimento antecipado do saldo devedor, nos termos do § 2º do art. 217 do Regimento Interno deste Tribunal;
 enviar cópia do Acórdão a ser prolatado à Procuradoria da República no Estado de Minas Gerais, nos termos do § 3º do art. 16 da Lei 8.443/1992, c/c o § 7º do art. 209 do RI/TCU, ara adoção das medidas cabíveis; informando-lhe que o inteiro teor da deliberação pode ser consultado no endereço http://www.tcu.gov.br/acordaos; e
 enviar cópia do Acórdão que vier a ser proferido ao Ministério do Turismo e às responsáveis, para ciência, informando que a presente deliberação, acompanhada do Relatório e do Voto que a fundamentam, está disponível para a consulta no endereço www.tcu.gov.br/acordaos, além de esclarecer que, caso requerido, o TCU poderá fornecer, sem custos, as correspondentes cópias, de forma impressa;
 informar à Procuradoria da República no Estado de Minas Gerais que, nos termos do parágrafo único do art. 62 da Resolução TCU 259/2014, os procuradores e membros do Ministério Público credenciados nesta Corte podem acessar os presentes autos de forma eletrônica e automática, ressalvados apenas os casos de eventuais peças classificadas como sigilosas, as quais requerem solicitação formal."
O MP/TCU, em parecer de autoria do douto Procurador Rodrigo Medeiros de Lima, manifestou-se à peça 105, concordando com as conclusões da unidade técnica com as seguintes ponderações:
"Diante dos elementos constantes dos autos, este representante do Ministério Público junto ao Tribunal de Contas da União manifesta-se de acordo com a proposta oferecida pela SecexTCE, em pareceres uniformes (peças 102 a 104) .
Cabe destacar, em reforço à manifestação da SecexTCE, no sentido de serem rejeitadas as alegações de defesa apresentadas pelo Sr. Nilton Ferreira da Silva, ex-prefeito do município de Corinto/MG, que o termo do Convênio 741695/2010 exigia, para fins de comprovação do nexo entre os recursos repassados pelo Ministério do Turismo e os gastos efetuados com o evento turístico, que fosse encaminhado ao concedente, pelo convenente, " (...) documento comprobatório do efetivo recebimento do cachê por parte dos artistas, e/ou bandas, e/ou grupos, emitido pelo contratante dos mesmos." (subitem "pp" do item II da Cláusula Terceira do termo do convênio, que dispunha sobre as "Obrigações dos Partícipes" - peça 6, p. 7 - grifo nosso) .
Como o referido "documento comprobatório" não foi apresentado pelo responsável, resta justificada a proposta da unidade técnica, de rejeição da defesa do ex-prefeito, com o consequente julgamento pela irregularidade das contas, com imputação de débito e multa.
Tendo em vista ter sido suscitado o tema da prescrição nas alegações de defesa apresentadas pelo responsável (peça 94, p. 8) , verifica-se a relevância de avaliar eventuais reflexos, neste processo, do julgamento proferido pelo Supremo Tribunal Federal (STF) no âmbito do Tema 899 de repercussão geral.
O STF, ao julgar o mérito do referido Tema 899, tendo como leading case o RE 636.886, no qual se discutia o alcance da regra estabelecida no art. 37, § 5º, da Constituição Federal, relativamente a pretensões executórias fundadas em decisões condenatórias de Tribunal de Contas, fixou a seguinte tese, nos termos do voto do Ministro Alexandre de Moraes, relator do RE[footnoteRef:2]: "É prescritível a pretensão de ressarcimento ao erário fundada em decisão de Tribunal de Contas". [2:  O entendimento foi acompanhado pelos demais, ainda que com ressalvas pelos Ministros Luís Roberto Barroso e Gilmar Mendes.] 
A partir da leitura do voto proferido pelo Ministro Alexandre de Moraes, este membro do Ministério Público compreende que a decisão do STF não trata diretamente do andamento de TCEs no âmbito da Corte de Contas. Há que se diferenciar o âmbito de atuação do TCU do âmbito de atuação dos órgãos estatais que, após a formação do título executivo extrajudicial, exercerão a pretensão executória em juízo, como a Advocacia-Geral da União (AGU) (responsável pela cobrança de multas e débitos a serem recolhidos aos cofres da União, bem como de autarquias e fundações públicas federais) e os órgãos jurídicos próprios de entidades da Administração indireta que deles dispõem (a exemplo das sociedades de economia mista, empresas públicas e conselhos de classe) .
De todo modo, é possível constatar, à vista dos votos consignados no referido julgamento, que a interpretação conferida pela Corte Suprema à matéria constitucional, quanto à inteligência do art. 37, § 5º, da Constituição Federal[footnoteRef:3], é a da prescritibilidade, como regra, da pretensão de ressarcimento ao erário. Segundo constou do item 2 da ementa do acórdão, somente seriam imprescritíveis "as ações de ressarcimento ao erário fundadas na prática de ato de improbidade administrativa doloso tipificado na Lei de Improbidade Administrativa - Lei 8.429/1992" (grifo nosso) , conforme tese anteriormente definida na apreciação do Tema 897[footnoteRef:4]. [3:  Constituição Federal:"Art. 37 omissis (...) § 5º A lei estabelecerá os prazos de prescrição para ilícitos praticados por qualquer agente, servidor ou não, que causem prejuízos ao erário, ressalvadas as respectivas ações de ressarcimento." (grifo nosso) ]  [4:  "São imprescritíveis as ações de ressarcimento ao erário fundadas na prática de ato doloso tipificado na Lei de Improbidade Administrativa."] 
O prazo prescricional quinquenal adotado pelo Ministro Alexandre de Moraes, no julgamento do RE 636.886, por sua vez, guarda relação mais específica com a execução judicial de dívida ativa e decorre da aplicação da legislação federal infraconstitucional ao caso concreto sob análise pelo STF, extrapolando, assim, a matéria constitucional ali apreciada sob a sistemática da repercussão geral, não se revestindo do mesmo alcance ultra partes. Ademais, à vista dos demais votos lançados, observa-se que não há sequer uma opinião jurídica uníssona entre os ministros daquela Corte a respeito do cômputo do prazo de prescrição no âmbito do controle externo.
O processo de contas, de caráter não judicial, não se confunde com a execução judicial que pode ser deflagrada a partir do título executivo extrajudicial caracterizado pela decisão proferida pelo Tribunal de Contas, não podendo lhe ser transpostas, sem qualquer ponderação, as regras de prescrição que se aplicam à segunda.
Nesse sentido, ainda que nos pareça necessária a adequação da jurisprudência do TCU à tese fixada pelo STF no Tema 899, no sentido de incorporar o entendimento da prescritibilidade da pretensão ressarcitória, em revisão do entendimento consagrado na Súmula TCU 282[footnoteRef:5], não se mostra adequada a pronta transposição do prazo prescricional aplicado pelo Ministro Alexandre de Moraes, naquele caso concreto, à execução judicial, para a pretensão condenatória exercida por meio do processo de contas. [5:  "As ações de ressarcimento movidas pelo Estado contra os agentes causadores de danos ao era¿rio sa¿o [em quaisquer casos] imprescritíveis."] 
Assim, em coerência com o entendimento consolidado da Corte de Contas quanto à incidência do prazo geral de prescrição do art. 205 do Código Civil[footnoteRef:6], de dez anos, às sanções de sua competência, à falta de norma específica, entendemos que o mesmo pode ser estendido, por iguais razões, para a pretensão condenatória de fins ressarcitórios exercida no âmbito do processo de contas. [6:  Acórdão 1441/2016-TCU-Plenário (relator Ministro Benjamin Zymler; redator Ministro Walton Alencar Rodrigues) .] 
No caso em exame, considerando que o termo inicial da contagem do prazo prescricional é 25/3/2011, data em que o as contas foram apresentadas (peça 9) , e que o ato que ordenou a citação do responsável foi emitido em 17/11/2020 (peça 89) , verifica-se que não decorreram dez anos entre as datas mencionadas. Portanto, com a interrupção do curso do prazo prescricional, conclui-se pela não ocorrência da prescrição da pretensão de ressarcimento, com igual entendimento em relação à prescrição da pretensão punitiva[footnoteRef:7]." [7:  Registre-se que o TCU, em sessão do Plenário realizada em 9/3/2022, proferiu o Acórdão 459/2022-TCU-Plenário, contendo, em seu subitem 9.8, ordem para que a Secretaria-Geral de Controle Externo (Segecex) forme grupo técnico de trabalho para apresentar ao Plenário do TCU "projeto de normativo que discipline, de forma completa e detalhada, o tema da prescrição da pretensão ressarcitória e da prescrição da pretensão punitiva, tendo por base jurisprudência predominante do STF, adequando-a às especificidades das diversas formas de atuação da Corte de Contas"] 
É o relatório.

Adrianna Belli Pereira de Souza (54000/OAB-MG), representando Nilton Ferreira da Silva.

Procurador Rodrigo Medeiros de Lima.

TOMADA DE CONTAS ESPECIAL. MINISTÉRIO DO TURISMO. CONVÊNIO PARA A REALIZAÇÃO DE SHOW NO MUNICÍPIO DE CORINTO/MG. AUSÊNCIA DE CARTA DE EXCLUSIVIDADE DE ARTISTAS. APRESENTAÇÃO DE NOTA FISCAL, EMITIDA POR EMPRESA INTERMEDIADORA, SEM OS RECIBOS ATESTADORES DO VALOR DOS SHOWS. CITAÇÃO DO PREFEITO. ALEGAÇÕES DE DEFESA INTEMPESTIVAS. AUSÊNCIA DE PREJUÍZO PARA A ANÁLISE TÉCNICA DESTA CORTE. CONHECIMENTO. ALEGAÇÃO DE LITISCONSÓRCIO PASSIVO NECESSÁRIO. PRESCRIÇÃO SUSCITADA. ATOS PRETENSAMENTE SUPORTADOS POR PARECERES TÉCNICOS. SUPOSTA AUSÊNCIA DE DANO AO ERÁRIO. DEMANDA POR RECEBIMENTO DE PROVAS TESTEMUNHAIS. REJEIÇÃO DAS ALEGAÇÕES DE DEFESA. CONTAS IRREGULARES. DÉBITO. MULTA.

TOMADA DE CONTAS ESPECIAL (TCE)

Secretaria de Controle Externo de Tomada de Contas Especial (SecexTCE).

Trata-se de tomada de contas especial instaurada pelo Ministério do Turismo (MTur) , em desfavor do Sr. Nilton Ferreira da Silva, em razão de não comprovação da regular aplicação dos recursos repassados pela União por meio do Convênio 01160/2010, registro Siafi 741695 (peça 6) , firmado entre o MTur e o município de Corinto/MG, e que tinha por objeto a realização do evento "Forró de Corinto - 2010".
Como sumarizado no relatório instrutivo prévio, o convênio inquinado foi firmado no valor de R$ 210.000,00, sendo R$ 200.000,00 à conta da concedente e o restante sob responsabilidade do convenente. Sua vigência foi de 25/6/2010 a 20/2/2011, com prazo para apresentação da prestação de contas até 21/2/2011. Os repasses efetivos da União totalizaram todos os R$ 200.000,00 previstos (peça 7) .
Entre as despesas presentes do plano de trabalho aprovado, constam shows e locações (iluminação, palco e sonorização) . Na prestação de contas de tais gastos, contudo, especificamente quanto às apresentações musicais, tanto não se apresentou o contrato de exclusividade com as bandas, como faltaram os recibos atestando os valores efetivamente pagos aos artistas.
Tais montantes totalizaram, segundo o tomador de recursos, R$ 137.142,86, caracterizando ausência da regular prestação de contas para tais parcelas, cuja responsabilidade foi imputada ao ex-prefeito (no período de 1/1/2009 a 31/12/2012) , a quem foi dirigida a citação, já na fase externa desta TCE, em face das seguintes irregularidades:
"Irregularidade 1: ausência de comprovação de que as empresas que não detinham direitos de exclusividade, contratadas irregularmente por inexigibilidade, pagaram o cachê de bandas ou cantores que realizaram o evento; e
Irregularidade 2: contratação, por inexigibilidade de licitação, de empresas que não detinham direitos de exclusividade de artistas que se apresentaram no evento."
Feita a regular notificação, o responsável apresentou intempestivamente as suas alegações de defesa. Sobre o fato, concordo com a SecexTCE que "em nome do princípio da verdade material, e considerando que não houve prejuízos aos trabalhos desta Corte relativamente ao tempo decorrido, considera-se razoável propor que sejam as alegações de defesa analisadas e, [...], recepcionadas, sem caracterizar revelia das partes [...]".
Quanto aos elementos de defesa, sumariamente, o Sr. Nilton Ferreira da Silva apresentou os seguintes argumentos:
existência de litisconsórcio passivo necessário, com obrigação de citação solidária da empresa 7 IP Produções e Eventos Ltda., haja vista que foi contratada para recrutar e efetuar pagamentos aos artistas;
consumação da prescrição;
atos balizados por pareceres técnicos;
comprovação efetiva da exclusividade da empresa contratada, na representação das bandas musicais;
ausência de violação ao estabelecido no art. 25, inciso III, da Lei 8.666/93;
impossibilidade de se responsabilizar o gestor pelo ressarcimento de valores, bem como a ausência de indícios de prejuízo ao Erário, em face da exclusiva responsabilidade da empresa contratada em não exigir o recibo dos artistas;
cabimento e requerimento da produção de prova testemunhal.
Passo a julgar a matéria.
II - Exame das alegações de defesa
II.1 - Da existência de litisconsórcio passivo necessário, com obrigação de citação solidária da empresa intermediadora para a contratação dos artistas
O dever da regular prestação de contas pelos recursos recebidos, no âmbito de convênio, é do gestor de recursos, que é a quem cabe a utilização, guarda, gerência e administração de dinheiros, bens e valores públicos pelos quais assumiu obrigações de natureza pecuniária, nos termos do art. 70, parágrafo único, da Constituição Federal, c/c art. 5º, inciso I, da Lei 8.443/1992. A eventual solidariedade de terceiros que, "como contratante ou parte interessada na prática do mesmo ato, de qualquer modo haja concorrido para o cometimento do dano apurado" (art. 16, §2º, alínea 'd', da Lei Orgânica do Tribunal) , é uma faculdade do credor, nos moldes do art. 275 do Código Civil, em nada invalidando ato de citação legitimamente empreendida em face do não chamamento de outros que supostamente tenham qualquer tipo de responsabilidade no dano causado ao Erário.
Aliás, como demonstra a SecexTCE, o chamamento da empresa como responsável já foi analisado e descartado em exame técnico precedente (no que concordo - peça 86) , em excerto abaixo colacionado:
"48. Também poderia se cogitar a responsabilização da empresa contratada, uma vez que recebeu recursos federais pagos pela entidade convenente, provenientes do convênio em epígrafe, e não se comprovou o pagamento às bandas contratadas. Observa-se, entretanto, que o contrato firmado com a entidade convenente (peça 27) não estabelece a obrigação da empresa contratada de apresentar e guardar notas fiscais e recibos dos pagamentos efetuados às bandas e artistas.
 49. Além disso, o art. 174, do Código Tributário Nacional dispõe que "a ação para a cobrança do crédito tributário prescreve em cinco anos, contados da data da sua constituição definitiva", enquanto que o art. 195, parágrafo único, estabelece que "os livros obrigatórios de escrituração comercial e fiscal e os comprovantes dos lançamentos neles efetuados serão conservados até que ocorra a prescrição dos créditos tributários decorrentes das operações a que se refiram".
50. Assim, a empresa contratada não tem qualquer obrigação contratual ou legal de apresentar e guardar as notas fiscais emitidas por um prazo superior a cinco anos, o que já ocorreu, tendo em vista que o último pagamento foi realizado em10/11/2010 (peça 14) . Não tendo como se lhe exigir provas que pudessem comprovar a correta execução financeira do objeto do convênio, não deve ser responsabilizada no presente processo. 51. Nesse sentido é o Voto do Exmo. Ministro Relator Marcos Bemquerer, que fundamentou o Acórdão 10047/2015-TCU-Segunda Câmara:
28. Quanto à empresa MR Promoções e Eventos, penso que não se deve imputar à sociedade empresária responsabilidade pelo débito apurado nestes autos, porque a obrigação de comprovar a aplicação de recursos públicos no objeto pactuado é do administrador público, haja vista o ônus decorrente das normas mencionadas no item 25 supra de comprovar o correto emprego das verbas federais percebidas, mediante a apresentação de documentos que atestem, de modo claro, os gastos e o correspondente liame de causalidade entre as despesas efetuadas e os recursos recebidos. 
29. Como bem assentou a unidade técnica, 'não havendo previsão contratual de que a empresa deveria entregar à Prefeitura de Palmeirina as notas fiscais e recibos dos pagamentos efetuados às bandas e não havendo mais a obrigação legal de a empresa guardar os documentos fiscais após cinco anos do fato, concluiu-se que seu direito de defesa resta prejudicado'." (grifei) 
Sequer o alegado art. 114 do Código Civil - a versar sobre os casos obrigatórios na formação de litisconsórcio passivo - acode o defendente:
"Art. 114.  O litisconsórcio será necessário por disposição de lei ou quando, pela natureza da relação jurídica controvertida, a eficácia da sentença depender da citação de todos que devam ser litisconsortes."
A execução do débito a somente um devedor, tendo em vista a faculdade do credor em cobrar de um ou de todos os solidários - aqui já mencionada - em nada invalida a dívida julgada. Se houve, ao juízo do defendente, prejuízo próprio pela não exigência da empresa que contratou para intermediar o cachê dos artistas (sob seu risco e responsabilidade) , que se aponha ação de regresso contra tal. A relação jurídica estabelecida mediante convênio com a União não se fez com contratada intermediadora dos cachês, mas, sim, com a prefeitura, cabendo ao seu dirigente e ordenador de despesas a prestação de contas pelos serviços repassados.
Com relação ao art. 155 do mesmo Código Civil:
Art. 115.  A sentença de mérito, quando proferida sem a integração do contraditório, será:
i) nula, se a decisão deveria ser uniforme em relação a todos que deveriam ter integrado o processo;
ii) ineficaz, nos outros casos, apenas para os que não foram citados.
De igual sorte não há qualquer obrigatoriedade de uniformidade de sentenças neste caso, mormente o princípio da individualização de condutas, com atos absolutamente distintos entre um e outro responsável.
No mais, pela percuciência, acolho os demais argumentos lançados pela SecexTCE pelo não cabimento das alegações, tratadas neste tópico, para escusar a responsabilidade do ex-prefeito.
II.2 - Consumação da prescrição
Aplico, na avaliação dos elementos de defesa com relação à prescrição, o julgado por esta Corte em incidente de uniformização de jurisprudência, mediante o Acórdão 1441/2016-TCU-Plenário, a estabelecer a prescrição decenal, com prazo de início a contar da data de ocorrência da irregularidade, findando pelo ato que ordenou a citação.
Apesar de o ilustre Procurador Rodrigo Medeiros de Lima discordar da tese da imprescritibilidade do débito consubstanciada na Súmula 282 - sugerindo o entendimento também pela prescrição decenal, lastreada no art. 189 do Código Civil - reconhece-se que, igualmente, o débito não se restaria prescrito, no que dispenso maiores delongas sobre a tese, por absoluta ausência de prejuízo utilizando um ou outro critério.
No caso concreto, foi considerada pela unidade técnica para a contagem do prazo prescricional a data do repasse constante da emissão da Ordem Bancária (em 22/11/2010) , como marco inicial de contagem para prescrição punitiva; e, considerando a minha autorização para a citação do ex-prefeito, realizada em 17/11/2020, concretiza-se período inferior a dez anos, a descartar as alegações concernentes à prescrição.
Em derradeiro ponto - embora não argumentado pela defesa - não ignoro que o item 9.8 do Acórdão 459/2022-TCU-Plenário tenha determinado a constituição de grupo de trabalho para que este Tribunal volte a se debruçar sobre tal entendimento, até que sobrevenha "nova" apreciação desta Corte. Em prestígio ao princípio da colegialidade, todavia, consentâneo que se mantenha o convencionado em incidente de uniformização de jurisprudência estabelecido mediante o Acórdão 1441/2016-TCU-Plenário e na Súmula 282. 
II.3 - Dos atos balizados em pareceres técnicos
A defesa aduz que todos os documentos de habilitação da empresa foram devidamente apresentados em 2010, inclusive no que concerne à exclusividade de artistas e bandas (anexa peça 97, carta de exclusividade, que atenderia ao art. 24 da LINDB) , e que a então Comissão Permanente de Licitação, cuja competência para processar e julgar licitação é entendimento firmado dos Tribunais de Contas no país, analisou e aprovou tais requisitos (vide peça 94, p. 11, no documento "Razão da Escolha do Executante - Justificativa do Preço") - razão pela qual o responsável não poderia contrariar tal posicionamento.
Como remansa jurisprudência já assentada nesta Corte, atos administrativos de autoridades sustentados em pareceres da área técnica não têm o condão, por si só, de demonstrar o cuidado e diligência necessários para apor a boa-fé objetiva dos gestores. Existe, ainda, um dever de vigia e supervisão dos atos dos administrados, mormente quando submetidos à chefia para assinatura. Cito, em exemplo, os seguintes extratos da Jurisprudência Sistematizada do TCU:
"A decisão adotada com base em pareceres técnicos não afasta, por si só, a responsabilidade da autoridade hierarquicamente superior por atos considerados irregulares, uma vez que o parecer técnico não vincula o gestor, que tem a obrigação de examinar a sua correção, em razão do dever legal de supervisão que lhe cabe." (Responsabilidade. Parecer. Supervisão. Parecer técnico. Superior hierárquico. Boletim de Jurisprudência 151/2016) 
"A responsabilização do gestor que age com base em parecer técnico deve estar fundamentada em prova concreta e objetiva de que o parecer apresentava falhas perceptíveis por qualquer administrador de conhecimento mediano, especialmente quando emitido no exercício regular das funções do técnico e não por delegação de competência."  (Responsabilidade. Parecer técnico. Supervisão. Boletim de Jurisprudência 108/2015) 
  A ausência de atestados e recibos, de tão recorrente, ensejou a inclusão de forma expressa da exigência de tal acervo documental (peça 6, p. 7, alínea "oo") , a saber: 
"oo) apresentar na prestação de contas, quando da contratação de artistas, consagrados, enquadrados na hipótese de inexigibilidade prevista no inciso III do art. 25 da Lei n 2 8.666/1993, atualizada, por meio de intermediários ou representantes, cópia do contrato de exclusividade dos artistas com o empresário contratado, registrado em cartório, sob pena de glosa dos valores envolvidos. Ressalta-se que o contrato de exclusividade difere da autorização que confere exclusividade apenas para os dias correspondentes à apresentação dos artistas e que é restrita à localidade do evento, conforme dispõe o Acórdão 96/2008-TCU-Plenário do TCU;"
Não creio que se esteja a exigir a revisão de toda e qualquer filigrana produzida pela equipe subordinada. Erros capitais que, por sua consequência, exigiriam um maior cuidado revisor, naturalmente atraem um maior dever de cautela, ainda mais quando a responsabilidade pessoal pela boa e regular prestação dos recursos é da própria autoridade municipal. Em convênios, por exemplo, a documentação probatória da execução física da avença, bem como o nexo de causalidade financeiro, são exemplos dessas comprovações basilares, porquanto seguidamente dão azo à reprovação das contas apresentadas pelas municipalidades. Especificamente com relação a shows artísticos, a jurisprudência já se consolida há anos sobre a necessidade da regular apresentação da carta de exclusividade e da apresentação de recibos a materializar a real quantia paga aos artistas, como no Acórdão 96/2008-TCU-Plenário, sob minha relatoria:
"9.5.1. quando da contratação de artistas consagrados, enquadrados na hipótese de inexigibilidade prevista no inciso III do art. 25 da Lei nº 8.666/1992, por meio de intermediários ou representantes: 
9.5.1.1. deve ser apresentada cópia do contrato de exclusividade dos artistas com o empresário contratado, registrado em cartório. Deve ser ressaltado que o contrato de exclusividade difere da autorização que confere exclusividade apenas para os dias correspondentes à apresentação dos artistas e que é restrita à localidade do evento; 
9.5.1.2. o contrato deve ser publicado no Diário Oficial da União, no prazo de cinco dias, previsto no art. 26 da Lei de Licitações e Contratos Administrativos, sob pena de glosa dos valores envolvidos." 
Como situou a SecexTCE, a jurisprudência do TCU evoluiu consoante o Acórdão 1435/2017-TCU-Plenário, relatado pelo Min. Vital do Rêgo e revisado pelo Min. Augusto Sherman: 
"9.2.1. a apresentação apenas de autorização/atesto/carta de exclusividade que confere exclusividade ao empresário do artista somente para o (s) dia (s) correspondente (s) à apresentação deste, sendo ainda restrita à localidade do evento, não atende aos pressupostos do art. 25, inciso III, da Lei 8.666/1993, representando impropriedade na execução do convênio; 
9.2.2. do mesmo modo, contrariam o sobredito dispositivo legal as situações de contrato de exclusividade - entre o artista/banda e o empresário - apresentado sem registro em cartório, bem como de não apresentação, pelo convenente, do próprio contrato de exclusividade;"
Pelo exposto, suportando-me, também, nos argumentos esposados pela SecexTCE, não acolho as presentes alegações sobre a análise anterior da equipe técnica do município a escudar a responsabilidade do dirigente. 
II.4 - Da comprovação efetiva da exclusividade da empresa contratada para representação das bandas musicais
Creio já ter discorrido sobre tal tópico no capítulo anterior. Perfaz-se como erro grosseiro o atesto de faturas tanto diante da ausência dos recibos dos artistas, como da Carta de Exclusividade, em face da expressa e objetiva previsão de ambos os instrumentos no termo de convênio, a prever glosa de valores em caso de falta de tais documentos.
Alberga-se que os documentos apresentados evidenciariam que a única empresa a deter a exclusividade no período de realização do evento era a 7 IP. Como já manejado, entretanto, a demonstração de exclusividade limitada a poucos dias e naquela localidade não se faz suficiente para pautar o instituto da inexigibilidade, por inviabilidade de competição. Na realidade, o artifício é um drible ao regular dever de licitar. Qualquer outra empresa poderia, dada a oportunidade, deter o contrato dos artistas, pagando-lhes o publicado no termo de convênio e "disputando" valores administrativos para gerenciar os contratos e respectivo evento. Contratos de exclusividade "genuínos", mais estáveis, de fato, impediriam qualquer intento licitatório; o que não é o caso. Pelo menos com base na documentação acostada aos autos.
II.5 - Da ausência de violação ao estabelecido no art. 25, inciso III, da Lei 8.666/93
A violação do art. 25, inciso III, da Lei 8.666/93 foi devidamente contornada nos tópicos anteriores, diante da omissão da apresentação probatória do contrato de exclusividade, distinta do documento apresentado, a garantir somente caráter exclusivo de representação dos músicos para os dias do evento (Acórdão 96/2008-TCU-Plenário e 1.435/2017-Plenário, dentre tantos outros) .
II.6 - Da impossibilidade de se responsabilizar o gestor pelo ressarcimento de valores, bem como a ausência de indícios de prejuízo ao Erário, em face da exclusiva responsabilidade da empresa contratada em não exigir o recibo dos artistas
Defende o ex-dirigente, em suma, que as notas fiscais apresentadas pela empresa 7 IP seriam suficientes para atestar a justeza dos valores pagos pela prefeitura. Se houve valor distinto pago pela empresa aos artistas, em desacordo com o informado, tal responsabilidade deveria recair inteiramente sobre aquela contratada. 
De modo mais específico, como bem explanado pela unidade técnica, apresenta-se a Nota Fiscal 000005 (peça 94, p. 16) , a comprovar o gasto de recursos, mas não apresenta nexo de causalidade entre as despesas efetuadas e eventuais cachês pagos aos artistas/bandas. Dito de outra forma, em vez de contratar diretamente as bandas, terceirizou-se tal tarefa à empresa 7 IP, mas o documento fiscal emitido pela "gerenciadora" não substitui a declaração das bandas de que, de fato, receberam a quantia declarada no plano de trabalho do convênio para participar do evento. Nada impediria, em risco evidente, que se pagassem valores mais baixos aos músicos, e houvesse benefício indevido da diferença - e esse é o motivo da exigência de declaração direta dos artistas, em controle de integridade dos pagamentos.
Não há, assim, nexo causal direto entre a nota fiscal apresentada e o real quantum repassado para as bandas, impedindo a atestação financeira dos gastos.
No que tangencia à aludida jurisprudência de diversos tribunais no poder judiciário, inclusivo o STJ, acerca da suficiência na demonstração de execução física do objeto, além do sabido princípio da independência das instâncias, repiso que a retidão da jurisprudência desta Casa sobre a mera execução física do objeto - ou de parte dele -, por si só, não comprova que os valores foram aplicados corretamente, cabendo ao responsável demonstrar o nexo causal entre os numerário que lhe foram repassados e os documentos de despesas referentes à execução, tais como notas de empenho, recibos, extratos bancários, de forma que seja possível confirmar que determinado evento foi executado com os recursos transferidos. É nesse iter que se materializa o dever de prestar contas, consubstanciado (como já mencionei) no art. 70 da Carta Magna, bem como nos demais normativos infraconstitucionais.
Nesta argumentação, o Sr. Nilton Ferreira da Silva torna a salientar seus atos embasados em pareceres de áreas técnicas, porque "o procedimento de pagamento à empresa contratada foi acompanhado pelo Controlador Interno[...]", consoante nota de empenho anexa aos autos (peça 98) , procedimento que estaria avalizado pela jurisprudência dos TRF 1 e 3 e do art. 21 da LINDB. Reitero, nesse ponto, os mesmos "considerandos" que já teci ao avaliar a boa-fé objetiva do responsável em seus atos "suportados" por pareceres técnicos, permitindo-me, neste ponto, transcrever a lúcida conclusão da unidade instrutiva:
"Por fim, sobre a afirmação de que ao ex-Prefeito caberia apenas a direção superior, dirigir a Política, e nem mesmo qualificação técnica necessita ter para ser eleito, o múnus público por ele assumido, ainda que não exija, para ser eleito, qualificação técnica explícita, não afasta dele a obrigatoriedade de saber das responsabilidades a que se obriga ao assinar um convênio federal. Cercar-se das devidas informações, orientações e aconselhamento para entender sob qual jugo normativo estará adstrito ao firmar um convênio que envolva recursos públicos federais é conduta desejável. Registre-se, todavia, que ninguém está obrigado a firmar acordos e convênios federais, e esse mister foi assumido pelo responsável voluntariamente, frise-se. 
0. Portanto, vistas as colocações da defesa nesse argumento, entende-se que não há razão para qualquer acatamento, devendo ser, pois, rejeitado."
0. 
II.7 - Do cabimento e requerimento da produção de prova testemunhal
Requer-se, sinteticamente, que se viabilize a apresentação de prova por meio de testemunhas, para que não se configure cerceamento do direito de defesa. 
Sobre o tema, o princípio da prestação de contas a que se refere a Constituição da República impõe um dever formal de fazê-lo, circunscrito a uma série de princípios gerais do processo administrativo pautados na Lei 9.783/1999, dentre os quais elenca-se a formalidade. Ao utilizar, arrecadar, gerenciar, guardar ou administrar recursos públicos, pareia-se a obrigação de formalmente fazer prova material da sua boa utilização. A omissão em fazê-lo expõe os gestores ao dever de reparação. E provas testemunhais posteriores possuem reduzido poder probatório para atestar, incontestavelmente, com fidedignidade, toda a estrutura de gastos e respectivo nexo de causalidade físico-financeira, os quais haveriam de estar perenemente demonstrados, no tempo devido.
E tais princípios (da formalidade na prestação de contas) se densificam na Lei 8.443/1992 e no Regimento Interno do TCU. Nesse teor, a SecexTCE assim dissertou:
"Contudo, as normas contidas tanto na Lei 8.443/1992 quanto no regimento interno do TCU disciplinam e operacionalizam a aplicação dos princípios constitucionais do contraditório e ampla defesa nos processos desenvolvidos nesta Corte de Contas, de forma a preservar a viabilidade do controle externo das despesas públicas, que também tem sede constitucional. 
38. Não se harmonizam com esse controle, cujo caráter é eminentemente administrativo, as formalidades do processo judicial, o que poderia gerar atrasos que privariam sua atuação de qualquer eficácia. Por isso, a legislação preferiu, legitimamente, a aceitação somente de provas sob a forma escrita, dispensando a convocação de testemunhas ou peritos, o que confere ao processo a necessária agilidade. Destaque-se ainda que a produção de provas periciais e testemunhais não advém da Constituição, mas decorre do Código de Processo Civil, cuja aplicabilidade nos processos deste Tribunal é apenas subsidiária
39. Dessa forma, a jurisprudência desta Corte informa que a exigência contida no art. 162 do Regimento Interno do TCU, o qual determina que as provas produzidas perante o TCU devam sempre ser apresentadas de forma documental, o que exclui a produção de prova testemunhal e pericial, é absolutamente constitucional e legal, encontrando-se preservados todos os princípios emanados da Constituição que lhe digam respeito, dentre os quais a ampla defesa e o contraditório. Nesse sentido são os Acórdão 8229/2011-TCU-Segunda Câmara, 3.265/2010-TCU-2a Câmara, 3.988/2010-TCU-1a Câmara, 2.058/2009-TCU-2a Câmara, 1.177/2009-TCU-2a Câmara, 130/2008-TCU-Plenário, 1.305/2008-TCU- Plenário, 1.546/2008-TCU-2a Câmara, 3.093/2008-TCU-2a Câmara e 922/2007-TCU-Plenário". 
Concordo com a unidade sobre a rejeição do argumento.
III - Dosimetria das penas e conclusão
Ante todo o exposto, adiro às conclusões da unidade técnica e, pelos seus fundamentos - acrescidos das considerações que fiz neste voto - julgo por rejeitar as alegações de defesa apresentadas, considerando as respectivas contas do responsável como irregulares, condenando o ex-prefeito em débito e aplicando-lhe a multa respectiva ao art. 57 da Lei 8.443/1992.
Sobre o valor da multa a ser imputada, ponderando um valor do débito atualizado em 31/1/2022 de aproximadamente R$ 170.000,00 (sem juros) , aquilato como justos R$ 17.000,00 - ou algo próximo de 10% do valor total -, sopesando as circunstâncias que rodeiam o caso concreto analisado.
Ante o exposto, VOTO por que seja adotada a deliberação que ora submeto a este
Colegiado.
TCU, Sala das Sessões, em 26 de julho de 2022.
BENJAMIN ZYMLER 
Relator